臺灣臺中地方法院民事判決　九十三年度訴字第六○八號
　　原　　　告　丙○○
　　　　　　　　乙○○
　　　　　　　　己○○
　　　　　　　　丁○○
　　　　　　　　戊○○
　　訴訟代理人　劉惠利律師
　　複代理人　　李佳容
　　被　　　告　甲　○
右當事人間請求拆屋還地等事件，本院於民國九十三年七月十九日言詞辯論終結，判
決如左：
    主      文
被告應將坐落臺中市西屯區○○○段八九三、八九四地號土地上如附圖所示Ａ、Ｂ、
Ｃ、Ｅ位置之建物交還原告丙○○。
被告應給付原告丙○○、乙○○、己○○、丁○○、戊○○新臺幣萬零捌元，及自
民國九十三年三月十八日起至清償日止，按週年利率百分之五計算之利息。
原告其餘之訴駁回。
訴訟費用由被告負擔二分之一，餘由原告負擔。
本判決原告勝訴部分得假執行。
原告其餘假執行之聲請駁回。
    事實及理由
壹、原告方面：
  一、聲明：
      （一）先位之訴：
            １、被告應將坐落臺中市西屯區○○○段八九三、八九四地號土地上如
                附圖所示Ａ、Ｂ、Ｃ、Ｅ位置之建物交付原告等人。
            ２、被告應另給付原告等人新臺幣（下同）四十三萬五千四百零八元，
                及自起訴狀繕本送達之翌日起至清償日止，按週年利率百分之五計
                算之利息。
            ３、請依職權宣告假執行。
      （二）備位之訴：
            １、被告應將坐落臺中市西屯區○○○段八九三地號土地上如附圖所示
                Ａ、Ｂ、Ｃ位置面積合計七十三平方公尺之建物拆除，並將該部分
                土地返還原告等人。
            ２、被告應另給付原告等人四十三萬五千四百零八元，及自起訴狀繕本
                送達之翌日起至清償日止，按週年利率百分之五計算之利息。
            ３、請依職權宣告假執行。
  二、陳述：
      （一）先位之訴：
            １、坐落臺中市西屯區○○○段八九三地號土地為原告等人所共有，共
                有人之一之原告丙○○曾自民國八十二年十二月一日起，將系爭八
                九三地號土地之部分位置出租予被告建屋居住（門牌號碼為臺中市
                西屯區逢福里福上巷二五五弄二一之一號左側，下稱系爭建物），
                八十四年起，租期改為一年一期，最後一次租約於九十年五月一日
                簽訂，租賃期限至九十一年四月三十日屆滿，租金為每月四千元，
                租賃契約附註條款並約定：「地上建物於八十七年十二月一日起歸
                甲方（即原告丙○○）所有」。
            ２、原告丙○○因未得全體共有人之同意而將共有土地出租予被告，嗣
                全體共有人有意見，故原告丙○○自九十一年四月三十日租期屆滿
                後，即未再與被告續訂租約，而依原告丙○○與被告間之租賃契約
                附註條款約定，系爭建物自八十七年十二月一日起即歸原告丙○○
                所有，原告丙○○已要求被告自系爭建物遷出，原告爰依租賃契約
                之約定，訴請被告將系爭建物交付原告等人。
            ３、因原告丙○○係未得全體共有人之同意，而將共有土地出租予被告
                ，該租賃契約對丙○○以外之其餘原告並不生效力，然被告占有使
                用系爭建物及其基地，並於九十一年四月三十日與原告丙○○間之
                租期屆滿後，仍繼續占有使用系爭建物及其基地，核屬無權占有，
                且獲致占有使用之利益，並致原告等人受有相當於租金之損害，原
                告等人爰依不當得利之規定，訴請被告返還自九十二年十二月三十
                一日回溯五年（即八十八年一月一日起至九十二年十二月三十一日
                止）之不當得利四十三萬五千四百零八元及遲延利息。
      （二）備位之訴：
            １、如鈞院認為原告先位之訴無理由，即系爭坐落臺中市西屯區○○○
                段八九三、八九四地號土地上如附圖所示Ａ、Ｂ、Ｃ、Ｅ位置之建
                物並非原告等人所有，則因系爭建物無權占有原告所共有之臺中市
                西屯區○○○段八九三地號土地上，原告本於所有權人之地位，亦
                得訴請被告將坐落於上石碑段八九三地號土地上之建物拆除，並將
                所占有之該部分土地返還原告等人。
            ２、另被告占有使用原告所共有之臺中市西屯區○○○段八九三地號如
                附圖所示Ａ、Ｂ、Ｃ位置面積合計七十三平方公尺土地，核屬無權
                占有，且獲致占有使用之利益，並致原告等人受有相當於租金之損
                害，原告等人亦得依不當得利之規定，訴請被告返還自九十二年十
                二月回溯五年之不當得利及遲延利息。
  三、證據：提出土地登記謄本一份、存證信函二份、建物測量成果圖一份、租賃契
      約一份、合約書二份、被告於前訴訟中所提出之答辯狀一份及現場照片五幀為
      證。
貳、被告方面：
  一、聲明：原告之訴及假執行之聲請均駁回。
  二、陳述：
      （一）被告自民國八十一年底起，即向原告丙○○承租土地，並興建如附圖所
            示Ａ、Ｂ、Ｃ位置之建物居住，當時被告有提出二份合約書供原告張天
            財選擇，一份約定「租期二年，每月租金伍仟元，一次付款十二萬元」
            ，另一份約定，租金按每坪租金壹佰元計算，約定如租賃期間超過五年
            ，則地上建物就歸出租人（即原告丙○○）所有。原告丙○○選擇了第
            一份「租期二年，每月租金伍仟元，一次付款十二萬元」之合約，並口
            頭約定如果遇到政府徵收，則被告「無條件無賠償」的自動遷出。嗣二
            年租期屆滿，即自八十三年起改為每年換約一次，租金改為每月四千元
            ，按月付租，但是雙方當時並沒有針對如遇政府徵收及地上建物所有權
            歸屬問題予以約定。到了八十七年四月續訂新約時，原告丙○○才在租
            賃契約書附註欄中記載遇政府徵收，及地上建物所有權自八十七年十二
            月一日起歸丙○○所有之內容，被告當時曾經表示異議，原告丙○○乃
            口頭應允此項記載僅是建物名義上歸其所有，其同意被告得繼續承租至
            政府徵收土地之時為止。往後即每年續約，所簽立之契約書亦都上開註
            記，九十一年四月租期屆滿後，被告要求原告丙○○續約，惟遭原告張
            天財拒絕。原告丙○○既口頭應允被告得續租土地至政府徵收土地之時
            止，則在政府徵收系爭土地之前，被告自得繼續占有使用系爭土地。
      （二）系爭租賃契約雖然記載地上建物歸原告丙○○所有，但因系爭建物並非
            全部坐落於原告丙○○所有之土地上，被告僅同意系爭建物坐落於原告
            所有之土地內之範圍（即如附圖所示Ａ、Ｂ、Ｃ位置）歸原告丙○○所
            有，但如附圖所示Ｅ位置之建物，則係被告於八十七年間所另行增建，
            且非坐落於原告所有之土地內，自不歸原告丙○○所有。
      （三）被告於九十一年四月三十日之前，與原告丙○○簽訂有租賃契約，並依
            約給付租金，另九十一年五月一日以後使用土地之租金，係原告丙○○
            拒收，而非被告拒付，且當初約定被告得承租至土地徵收為止，被告並
            無不當得利可言。
  三、證據：提出租賃契約、不起訴處分書、土地使用分區簡便行文表、地籍圖謄本
      、存證信函、刑事傳票、撤回起訴狀各一份為證。
、本院依職權履勘現場，另囑託臺中市中興地政事務所派員協助測量，並製作複丈
成果圖到院參辦。
肆、得心證之理由：
  一、程序方面：按訴狀送達後，原告不得將原訴變更或追加他訴。但被告同意、請
      求之基礎事實同一或不甚礙被告之防禦及訴訟之終結者，不在此限。又被告於
      訴之變更或追加無異議，而為本案之言詞辯論者，視為同意變更或追加。民事
      訴訟法第二百五十五條第一項第一款、第二款、第七款及第二項定有明文。查
      原告起訴聲明原請求被告交付建物予原告丙○○、拆除建物並將土地交還原告
      及為不當得利之請求，嗣於起訴狀送達被告後，變更為如聲明所示之先、備位
      主張，核屬訴之變更。因其請求之基礎事實同一，且不甚礙被告之防禦及訴訟
      之終結，被告復無異議而為本案之言詞辯論，依前揭規定，原告所為變更，應
      予准許，合先敘明。
  二、實體方面：
      （一）先位之訴部分：
            １、按當事人就其所主張有利於己之事實，均應負舉證之責，故一方已
                有適當之證明者，相對人欲否認其主張，即不得不更舉反證。又解
                釋意思表示，應探求當事人之真意，不得拘泥於所用之詞句，民法
                第九十八條定有明文。如契約之文字已表示當事人之真意，無需別
                事探求者，自不得捨契約文字而為曲解，僅於契約文字文義不明時
                ，始有以過去事實及其他一切證據資料為斷定標準，以探求當事人
                立約當時之真意何在之必要。
            ２、經查，被告自八十一年底起，向原告丙○○承租土地，並興建如附
                圖所示Ａ、Ｂ、Ｃ位置之建物居住，二年租期屆滿，另自八十三年
                起改為每年換約一次，租金則為每月四千元，按月付租，八十七年
                四月續訂新約時，租賃契約書附註欄中記載有地上建物所有權自八
                十七年十二月一日起歸原告丙○○所有之內容，往後每年續約所簽
                立之租賃契約書上亦均有此一註記。九十一年四月三十日租期屆滿
                後，原告丙○○即未再與被告續訂租約等情，除有兩造所分別提出
                之租賃契約書可資為證外，亦為兩造所不爭執，信屬實在。
            ３、被告雖抗辯原告丙○○曾以口頭應允被告得續租土地至政府徵收土
                地之時止，惟為原告丙○○所否認，被告所據以為證之租賃契約附
                註內容，亦係記載：「如遇政府徵收時，不論租期是否到期，乙方
                （指被告）無條件無賠償，乙方自動遷出」，而無被告得續租土地
                至政府徵收土地之時止之內容。被告復未能提出其他積極事證足供
                為原告丙○○曾口頭應允其得續租土地至政府徵收土地之時止之認
                定，是被告此部分抗辯，尚非可採。
            ４、另查，如附圖所示Ａ、Ｂ、Ｃ位置之建物，興建於八十二年間；如
                附圖所示Ｅ位置之建物，則為八十七年間所增建。是原告丙○○與
                被告間自八十七年起至九十一年四月三十日止存在有租賃契約之期
                間內，如附圖所示Ａ、Ｂ、Ｃ、Ｅ位置之建物，均已存在於土地上
                ，而租賃契約書上有關地上建物所有權歸原告丙○○所有之註記，
                復未予以區分何部分歸原告丙○○所有，何部分不歸原告丙○○所
                有；且如附圖所示Ｅ位置之建物，乃係如附圖所示Ａ、Ｂ、Ｃ位置
                之建物之出入門戶及供為車庫與倉庫使用，客觀上並不具有獨立之
                使用性，與如附圖所示Ａ、Ｂ、Ｃ位置之建物，乃係合併使用而屬
                同一建物。則依原告丙○○與被告間之租賃契約約定，坐落臺中市
                西屯區○○○段八九三、八九四地號土地上如附圖所示Ａ、Ｂ、Ｃ
                、Ｅ位置之建物，自八十七年十二月一日起，即應歸原告丙○○所
                有。故原告等人訴請被告交還如附圖所示Ａ、Ｂ、Ｃ、Ｅ位置之建
                物與原告等人，就原告丙○○部分，為有理由。至其餘原告乙○○
                、己○○、丁○○、戊○○部分，因渠四人並非系爭租賃契約之出
                租人，本於債權契約相對性，原告乙○○、己○○、丁○○、張炎
                煌依租賃契約之法律關係，訴請被告交還如附圖所示Ａ、Ｂ、Ｃ、
                Ｅ位置之建物與原告乙○○、己○○、丁○○、戊○○一節，尚非
                有據，原告乙○○、己○○、丁○○、戊○○此部分主張，則應駁
                回。
            ５、次按，無法律上之原因而受利益，致他人受損害者，應返還其利益
                ；城市地方之房屋租金，以不超過土地及其建築物申報總價額年息
                百分之十為限，前開規定於租用基地建築房屋準用之，民法第一百
                七十九條、土地法第九十七條第一項、第一百零五條分別定有明文
                。又按，依不當得利之法則請求返還不當得利，以無法律上之原因
                而受利益，致他人受有損害為其要件；又所謂受利益致他人受損害
                ，必須受利益與受損害之間，有因果關係存在，其間有無因果關係
                ，應視受利益之原因事實，與受損害之原因事實，是否同一事實為
                斷，如非同一事實，縱令兩事實之間有所牽連，亦無因果關係；如
                無直接因果關係，即無不當得利可言（最高法院六十一年台上字第
                一六九五號判例、四十八年度台上字第一五五五號判決及八十二年
                度台上字第一七三一號判決意旨參照）。經查：
                (1)、被告與原告丙○○間之租賃契約已於九十一年四月三十日租期
                    屆滿，原告丙○○並未同意續訂租約，則被告自九十一年五月
                    一日起，占有使用原告所共有之臺中市西屯區○○○段八九三
                    地號土地如附圖所示Ａ、Ｂ、Ｃ位置（投影面積合計為七十三
                    平方公尺），自屬無合法之占有權源，而侵害原告等人本於所
                    有權之作用對系爭土地之使用、收益權限，被告並因上開占有
                    行為，獲取相當於租金之不當得利，並致原告等人受有損害，
                    則原告等人依不當得利之規定，請求被告返還相當於租金數額
                    之不當得利，自屬有據。本院審酌被告所占用之系爭土地，位
                    於臺中市西屯區，為市區土地，附近有市場，交通便利，因認
                    應按申報地價總額年息百分之十計算被告所受相當於租金之利
                    益。從而，原告等人所得請求被告給付相當於租金數額之不當
                    得利，就九十一年五月一日起至九十二年十二月三十一日止（
                    合計二十個月），計為萬零捌元（計算式：每平方公尺申報
                    地價2466.4元×占有面積73平方公尺×10%÷12×20個月＝
                    30007.86，元以下四捨五入），為有理由，應予准許。
                (2)、至原告所另訴請被告給付八十八年一月一日起至九十一年四月
                    三十日止之不當得利部分：經查，被告自八十八年一月一日起
                    至九十一年四月三十日止，占有使用系爭土地，乃係基於其與
                    原告丙○○間之租賃契約，雖該租賃契約對於其餘原告不生效
                    力，惟租賃乃特定當事人間所締結之契約，出租人本不以所有
                    人為限，故原告丙○○將系爭土地出租予被告，租賃契約於出
                    租人與承租人間仍屬有效，承租人有依約支付租金之義務，自
                    未因占有使用系爭土地而受有免付相當於租金之利益，土地所
                    有人自不得依不當得利之規定對屬承租人之被告為返還利益之
                    請求（最高法院八十三年度台上字第一一三九號判決意旨參照
                    ），從而，原告依不當得利之法律關係，訴請被告返還自八十
                    八年一月一日起至九十一年四月三十日止之不當得利，尚非有
                    據，應予駁回。
      （二）備位之訴部分：原告先位之訴既經本院為一部有理由之裁判，則備位之
            訴部分，即毋庸予以審酌。
伍、綜上所述，原告本於租賃契約及不當得利之法律關係，訴請被告應將坐落臺中市
    西屯區○○○段八九三、八九四地號土地上如附圖所示Ａ、Ｂ、Ｃ、Ｅ位置之建
    物交還原告等人，另訴請被告給付原告等人四十三萬五千四百零八元及遲延利息
    。就被告應將如附圖所示Ａ、Ｂ、Ｃ、Ｅ位置之建物交付予原告丙○○，及應給
    付原告丙○○、乙○○、己○○、丁○○、戊○○萬零捌元暨自九十三年三月
    十八日（即起訴狀繕本送達之翌日）起至清償日止，按週年利率百分之五計算之
    利息範圍內，為有理由，應予准許；逾此部分所為主張，則非有據，應予駁回。
    又本件所命被告給付之金額或價額，未逾五十萬元，爰依職權宣告假執行。
陸、本件事證已臻明確，兩造其餘攻擊防禦方法與舉證，核與判決結果無影響，爰不
    逐一論述，附此敘明。
柒、據上論結，原告之訴為一部有理由，一部無理由，依民事訴訟法第七十九條、第
    三百八十九條第一項第五款，判決如主文。
中　　　華　　　民　　　國　　九十三　　年　　　十　　　月　　 十四 　　日
                                      臺灣臺中地方法院民事第三庭
~B法      官  林宗成
右為正本係照原本作成
如不服本判決，應於判決送達後二十日內，向本院提出上訴狀。
中　　　華　　　民　　　國　　九十三　　年　　　十　　　月　　 十四 　　日
~B法院書記官
